【裁判字號】    88,易,2194
【裁判日期】    901106
【裁判案由】    詐欺
【裁判全文】
臺灣高雄地方法院刑事判決                        八十八年度易字第二一九四號
    公  訴  人  臺灣高雄地方法院檢察署檢察官
    被      告  乙○○
    選任辯護人  林鴻駿
                許清連
右列被告因詐欺案件，經檢察官提起公訴（八十七年度偵字第二一二九○號），本院
判決如左：
    主  文
乙○○無罪。
    理  由
一、公訴意旨略以：被告乙○○係誼豐鋼鐵股份有限公司（以下簡稱誼豐公司）之負
    責人，自民國八十一年以降即與告訴人甲○○○○份有限公司（以下簡稱泰盛公
    司）有業務上之往來，每月所交易之鋼鐵數量約有一百噸左右，尚屬正常。詎被
    告乙○○所經營之誼豐公司於八十六年三月間因景氣低迷，而致週轉不靈，被告
    乙○○於斯時已陷入無支付能力之狀態，竟意圖為自己不法之所有，利用前與告
    訴人泰盛公司交易往來尚稱良好之紀錄，自八十六年三月間起，陸續向告訴人泰
  盛公司大量訂貨，共計於八十六年三月間訂貨達九百六十多噸，同年四月份一千
    三百五十多噸，五月份達七百二十多噸，並為取信泰盛公司，乃簽發支票四十一
    張交與告訴人泰盛公司佯用以支付貨款，告訴人泰盛公司因認前曾與被告乙○○
    有交易往來，尚無不良紀錄，且被告乙○○亦開立支票保證付款，爰陷於錯誤，
    悉數將上述鋼鐵交付予被告乙○○。詎告訴人泰盛公司遵期提示上開支票，竟未
    獲付款，向被告乙○○追討，拒不付款，並避不見面，告訴人泰盛公司始知受騙
    ，因認被告乙○○涉有刑法第三百三十九條第一項之詐欺取財罪嫌云云。
二、按犯罪事實應依證據認定之，無證據不得推定其犯罪事實，又不能證明被告犯罪
    者，應諭知無罪之判決，刑事訴訟法第一百五十四條、第三百零一條第一項分別
    定有明文。又告訴人之告訴，係以使被告受刑事訴追為目的，是其陳述是否與事
    實相符，仍應調查其他事實以資審認，始得為不利被告之認定。（最高法院五十
    二年台上字第一三○○號判例參照）。次按刑法第三百三十九條第一項詐欺罪之
    成立，以意圖為自己或第三人不法所有，以詐術使人將本人或第三人之物交付為
    要件，所謂以詐術使人交付，必須被詐欺人因其詐術而陷於錯誤，若其所用方法
    ，不能認為詐術，亦不致使人陷於錯誤，即不構成該罪。（最高法院四十六年台
    上字第二六○號判例參照）。至於債務人於債之關係成立後，如有未依債之本旨
    履行民事債務之情形，在一般社會經驗上可能之原因甚多，縱令是出於惡意不為
    履行，苟無足以證明其在債之關係發生時，自始即具有不法所有意圖之積極證據
    ，亦僅能令負民事之遲延給付責任，依刑事訴訟法第一百五十四條之規定，尚不
    得據此債信違反之客觀事態，而推定債務人原有詐欺之犯意。
三、本件公訴人認被告涉有前揭詐欺取財罪嫌，無非係以告訴人泰盛公司之指訴及支
    票四十一紙，而一般企業負責人應早有清償或支付之計劃，不致於貨款屆期時全
    然無力支付，且前開支票於八十六年六月起全數跳票，無一兌現，故可認被告在
    訂貨之初早已陷入經濟困境，竟又大量進貨，顯有詐欺之意圖，其於同年三月至
    六月所支付與告訴人支票款及借貸與告訴人金錢，應屬為取信告訴人之手段，況
    被告於事後未同告訴人尋求解決之道，避不見面，絲毫未予清償，益足見被告確
    有詐欺犯意存在等情為其論罪之主要依據。然訊據被告乙○○固坦承有於右揭時
    間向告訴人訂購鋼鐵等情不諱，惟堅決否認有何詐欺之犯行，辯稱：伊自八十一
    年間起即與告訴人泰盛公司有業務往來，八十六年間所訂購之鋼鐵與之前所訂購
    之鋼鐵的數量差不多，並沒有暴增的情形，公司是經營鋼鐵買賣及加工，因李混
    銘侵占公司款項，而告訴人於八十六年六月間不繼續出貨導致公司週轉不靈，伊
    有誠意與告訴人和解，並無詐欺之意圖等語。經查，(一)被告乙○○與告訴人泰盛
    公司自八十一年間起即有買賣鋼筋之業務往來，數量均在百噸以上，金額均在百
    萬以上，且之前均正常交易依約付清款項等情，業據證人即告訴人泰盛公司之總
    經理丙○○於本院審理時陳明在卷可按（見九十年十月二十三日審判筆錄），足
    見被告與告訴人並非第一次為買賣鋼鐵之交易，且交易已有五年之久，則被告既
    與告訴人生意往來多年，被告應無可能自毀其多年來培養之信譽而故意對告訴人
    施用詐術。(二)又被告於八十五年四月間向告訴人所訂購之鋼鐵總計為八百二十六
    公噸一百六十一公斤，八十五年五月間所訂購之鋼鐵共計為七百三十公噸一百七
    十九公斤，八十五年十一月間所訂購之鋼鐵總數為二千零四十二公噸三百七十五
    公斤，有告訴人泰盛公司開立予被告之統一發票十七紙在卷可憑（見本院刑事卷
    第十七頁以下），顯見被告於八十六年三月間至五月間所訂購之鋼鐵數量尚屬在
    正常交易之範圍，並無暴增之現象，是尚難僅憑被告所訂購鋼鐵之數量龐大，即
    認被告客觀上有施用詐術之行為。(三)另被告所有之臺中區中小企業銀行溪湖分行
    帳號000000000000號活期存款帳戶，於八十六年一月間至同年六月
    間，該帳戶內尚有數百萬元之存款等情，有該銀行九十年八月十五日中溪湖字第
    一六二號函檢附之交易明細表在卷可稽，而誼豐公司於臺中區中小企業銀行溪湖
    分行帳號0000000號支票存款帳戶及彰化商業銀行溪湖分行帳號0000
    0000號支票存款帳戶，於八十一年一月間至同年六月間，該帳戶內均尚有正
    常之資金往來紀錄乙節，亦有被告於九十年十月二十三日庭呈之該帳戶交易明細
    表在卷可參，顯見被告於訂貨之時，應尚非已陷於無清償能力之狀態。而被告因
    告訴人於八十六年六月間不繼續出貨，導致公司週轉不靈乙節，亦經證人丙○○
    於臺灣彰化地方法院八十六年度自字第一二四號案件中陳稱：最後一次進貨是五
    月十八日等語屬實（見該案卷第六十一頁），並經本院調借該案卷宗核閱屬實，
    是被告前開所稱因告訴人不出貨導致公司週轉不靈等語，應非虛妄。(四)再參以被
    告於偵查中始終到庭，並積極欲與告訴人達成和解，衡諸常情，被告若自始即有
    詐騙之意，大可於達到目的後即置之不理，豈有事後再與告訴人協商和解之理，
    顯見被告尚非避不見面，亦無不法所有之詐欺意圖，至為灼然。再被告以支票向
    告訴人訂購上開鋼鐵，則被告向告訴人訂購上開鋼鐵既係依一般買賣交易習慣，
    有簽發支票以供兌現等情，被告雖未能完全清償上開借款，然債務人未依債務本
    旨履行給付者，依一般社會經驗而言，原因非一，其因不可歸責之事由無法給付
    ，或因合法主張抗辯事由而拒絕給付，甚至債之關係成立後，始行惡意遲延給付
    ，皆有可能，非必即出於自始無意給付之詐欺犯罪一端，尚難以單純債務不履行
    之狀態，即推定被告自始即有不法所有之意圖，且係施用詐術，逕認應以詐欺罪
    責相繩。(五)綜上所述，被告上開所辯尚堪採信，本件應僅係單純之民事債務糾葛
    ，難認被告於訂貨之初有何不法所有之意圖及施用詐術之行為，被告所為與刑法
    第三百三十九條第一項詐欺取財罪之犯罪構成要件尚屬有間。此外，本院復查無
    其他積極證據足資認定被告有何公訴人所指詐欺之犯行，既不能證明被告犯罪，
    揆諸首揭說明，依法應為無罪判決之諭知。
據上論斷，應依刑事訴訟法第三百零一條第一項，判決如主文。
中      華      民      國    九十      年     十一     月      六      日
                                    臺灣高雄地方法院刑事第一庭
                                        法  官   陳玉聰
右正本證明與原本無異。
如不服本判決，應於判決送達後十日內，向本院提出上訴狀。
                                        書記官   鄭淑臻
中    華    民    國      九十      年      十一      月        六      日


司法院資訊處製作；財團法人民間司法改革基金會備份。
